【裁判字號】    97,交抗,313
【裁判日期】    970331
【裁判案由】    違反道路交通管理處罰條例
【裁判全文】
臺灣高等法院交通事件裁定             97年度交抗字第313號
抗  告  人  台北市交通事件裁決所
受 處分 人  甲○○
上列抗告人因受處分人違反道路交通管理處罰條例案件，不服臺
灣台北地方法院97年度交聲字第403號，中華民國97年2月25日裁
定（台北市交通事件裁決所97年01月17日北市裁四字第裁22-AEV
074318號裁決書），提起抗告，本院裁定如下：
    主  文
原裁定撤銷，發回臺灣臺北地方法院。
    理  由
一、原裁定略以：本件受處分人甲○○於民國95年10月21日凌晨
    1時57分，駕駛車號LEL-633號重型機車，行經艋舺大道時，
    為警攔查測得其吐氣所含酒精濃度已超過每公升0.55毫克等
    情，經台灣台北地方法院檢察署檢察官為緩起訴處分確定後
    ，原處分機關乃依道路交通管理處罰條例第35條第1項第1款
    之規定，裁處受處分人新台幣4萬5千元之罰鍰並施以道安講
    習。惟按緩起訴之被告依檢察官緩起訴處分命令，向國庫或
    公益團體繳納捐款，係履行檢察官為緩起訴處分命令，性質
    上屬於處分金，與罰金無異，是受處分人上揭酒駕違規行為
    ，既因同時涉犯刑法第185條之3公共危險罪，除經臺灣台北
    地方法院檢察署檢察官以95年度偵字第23607號為緩起訴處
    分外（緩起訴期間為95年12月22日起至96年12月21日止，受
    處分人並已於96年3月14日向國庫支付4萬元），並經卷附之
    臺灣臺北地方法院以96年度交聲字第686號裁定受處分人科
    以吊扣駕駛執照1年及施以道路交通安全講習等罰鍰以外之
    其他種類行政罰確定，從而，本件原處分機關對於受處分人
    上開同一酒駕行為，所為之罰鍰及施以道路安全講習等行政
    裁罰，核與行政罰法第26條所宣示之「一事不二罰」原則有
    悖，爰依法將原處分撤銷，改諭知受處分人不罰等語。
二、抗告意旨略謂：行政罰法第26條第2項雖未明文將緩起訴處
    分列舉在內，然此係因行政罰法立法之時，刑事訴訟法尚無
    緩起訴處分之制度所致，尚非立法者有意省略，參以交通部
    95年07月17日交路字第0950006986號函文明示謂：緩起訴乃
    附帶條件之不起訴處分，本質上仍係不起訴之一種，是依緩
    起訴處分而對被告所課予之負擔，自難認具有「罰金」之性
    質。況且，倘依現行處罰條例第35條第8項所定「前項汽車
    駕駛人，經裁判確定處以罰金低於本條例第92條第3項所訂
    最低罰鍰基準規定者，應依本條例裁決繳納不足最低罰鍰之
    部分」，本件受處分人應科處之行政罰鍰4萬5千元，較諸受
    處分人依緩起訴條件所繳納4萬元為高，受處分人至少仍應
    補繳行政罰鍰之差額云云。
三、經查：
  (一)按一行為同時觸犯刑事法律及違反行政法上義務規定者，依
    刑事法律處罰之，但其行為應處以其他種類行政罰或得沒入
    之物而未經法院宣告沒收者，亦得裁處之；前項行為如經不
    起訴處分或為無罪、免訴、不受理、不付審理之裁判確定者
    ，得依違反行政法上義務規定裁處之，此行政罰法第26條定
    有明文。所謂一事不二罰原則，探究其立法目的，無非以一
    行為同時觸犯刑事法律及違反行政法上義務規定時，由於刑
    罰與行政罰同屬不法行為之制裁，而刑罰之懲罰作用較強，
    依刑事法律處罰即足資警惕，實無一事二罰再處行政罰之必
    要，但罰鍰以外之沒入或其他種類行政罰，因兼具維護公共
    秩序之作用，為達行政目的，行政機關仍得併予裁處。然道
    路交通管理處罰條例第35條第8項亦規定：「前項汽車駕駛
    人，經裁判確定處以罰金低於本條例第92條第3項所訂最低
    罰鍰基準規定者，應依本條例裁決繳納不足最低罰鍰之部分
    」，參以該條項係94年12月28日增訂，並於95年3月1日施行
    ，對照行政罰法第26條關於一事不二罰之規定，係於94年2
    月5日公布，於95年2月5日施行，顯見該項規定之立法目的
    應係考量適用行政罰法第26條後，在酒後駕車違規應受刑事
    處罰者，刑罰處罰額度低於行政罰之流弊，參以大法官解釋
    釋字第503號所揭示：「…違反作為義務之行為，同時構成
    漏稅行為之方法而處罰種類相同者，如從其一重處罰已足達
    成行政目的時，即不得再就其他行為併予處罰，始符憲法保
    障人民權利之意旨」之法理，亦徵上開大法官會議解釋並未
    排除因前揭刑事處罰偏低所產生不合理之流弊而特別立法補
    繳差額之情形。
  (二)查受處分人上開酒駕行為，固經台灣台北地方法院檢察署檢
    察官處以緩起訴處分，並課以應向國庫支付4萬元等具有實
    質刑罰效果之負擔部分，或未合於行政罰法第26條第2條之
    規定，然道路交通管理處罰條例第35條第8項既規定，其所
    處之罰金，倘低於「違反道路交通管理事件統一裁罰基準表
    」所定之最低罰鍰基準規定者，應依該條例裁決繳納不足最
    低罰鍰之部分。而參諸該「違反道路交通管理事件統一裁罰
    基準表」所載，對於駕駛人駕駛機器腳踏車，而其吐氣所含
    酒精濃度超過每公升0.55毫克以上，其最低應納罰鍰之數額
    為4萬5千元，揆諸上開說明，原裁定僅以緩起訴所科之負擔
    與刑事處罰無異為由，逕將原處分撤銷，改論以不罰，未就
    道路交通管理處罰條例第35條第8項規定應否較行政罰法優
    先適用，應否命受處分人補繳上開緩刑所科之負擔不足最低
    罰鍰數額之部分加以說明，尚嫌未周。原裁定既有上開可議
    之處，抗告人據此指摘原裁定不當，尚非全無理由，為兼顧
    審級利益，自應由本院將原裁定予以撤銷，並發回原審法院
    另為適法之裁定。
據上論斷，應依道路交通案件處理辦法第26條，刑事訴訟法第41
2條，裁定如主文。
中    華    民    國    97    年    3     月    31    日
                  刑事第二庭審判長法  官  呂丹玉
                                  法  官  李麗玲
                                  法  官  林恆吉
以上正本證明與原本無異。
不得再抗告。
                                  書記官  陳盈璇
中    華    民    國    97    年    4     月    1     日


司法院資訊處製作；財團法人民間司法改革基金會備份。
